---
title: "M2.959 - PR2SanchezVilaroCarles"
author: "Carles Vilaro"
date: "Juny 2025"
output: html_document
---

```{r setup, include=FALSE}
knitr::opts_chunk$set(echo = TRUE)
```

# Visualització de Dades

## PR2

Càrrega de llibreries.

```{r message= FALSE, warning=FALSE}
llibreries <- c("knitr",
                "openxlsx",
                "dplyr",
                "ggplot2",
                "kableExtra",
                "tidyr")

llibreries_a_instalar <- llibreries[!(llibreries %in% installed.packages()[,"Package"])]
if(length(llibreries_a_instalar)) install.packages(llibreries_a_instalar)

llibreries_carregades <- lapply(llibreries, library, character.only = TRUE)
```

Càrrega del conjunt de dades “Comprehensive Food Consumption Database”.

```{r message= FALSE, warning=FALSE}
food_consumption <- read.xlsx("ESFA_CONSUMPTION_DASHBOARD_FORMAT.xlsx", sheet = 1)
glimpse(food_consumption)
```

Procedim a extreure les característiques necessàries per a la visualització. L'exploració del conjunt ja va ser realitzada a la PR1, on es va determinar que no necessita grans tractaments previs, excepte una transformació mínima dels factors i eliminar registres blancs de la categorització 2.

```{r message= FALSE, warning=FALSE}
food_consumption <- food_consumption %>%
  mutate(
    SurveyscountryDESC = as.factor(SurveyscountryDESC),
    PopulationGroupL2DESC = as.factor(PopulationGroupL2DESC),
    ExposurehierarchyL1DESC = as.factor(ExposurehierarchyL1DESC),
    ExposurehierarchyL2DESC = as.factor(ExposurehierarchyL2DESC)
  ) %>%
  filter(!is.na(ExposurehierarchyL2DESC) & ExposurehierarchyL2DESC != "")
```

Agrupem conjunt segons atributs rellevants descrits a la PR1 i filtrem per estats membres.

```{r message= FALSE, warning=FALSE}
food_consumption <- food_consumption %>%
  group_by(SurveyscountryDESC, PopulationGroupL2DESC, ExposurehierarchyL1DESC, ExposurehierarchyL2DESC) %>%
  summarize(median_chronic_summary = median(median_chronic, na.rm = TRUE),
            avg_chronic_summary = mean(avg_chronic, na.rm = TRUE)) %>%
  ungroup()


eu_countries <- c(
  "Austria", "Belgium", "Bulgaria", "Croatia", "Cyprus", "Czech Republic", "Denmark", "Estonia", 
  "Finland", "France", "Germany", "Greece", "Hungary", "Ireland", "Italy", "Latvia", 
  "Lithuania", "Luxembourg", "Malta", "Netherlands", "Poland", "Portugal", "Romania", 
  "Slovakia", "Slovenia", "Spain", "Sweden")

food_consumption <- food_consumption %>%
  filter(SurveyscountryDESC %in% eu_countries)

glimpse(food_consumption)
```

Traduïm el nom dels països al català.

```{r message= FALSE, warning=FALSE}
food_consumption <- food_consumption %>%
  mutate(CountryCat = case_when(
    SurveyscountryDESC == "Austria" ~ "Àustria",
    SurveyscountryDESC == "Belgium" ~ "Bèlgica",
    SurveyscountryDESC == "Bulgaria" ~ "Bulgària",
    SurveyscountryDESC == "Croatia" ~ "Croàcia",
    SurveyscountryDESC == "Cyprus" ~ "Xipre",
    SurveyscountryDESC == "Czech Republic" ~ "Txèquia",
    SurveyscountryDESC == "Denmark" ~ "Dinamarca",
    SurveyscountryDESC == "Estonia" ~ "Estònia",
    SurveyscountryDESC == "Finland" ~ "Finlàndia",
    SurveyscountryDESC == "France" ~ "França",
    SurveyscountryDESC == "Germany" ~ "Alemanya",
    SurveyscountryDESC == "Greece" ~ "Grècia",
    SurveyscountryDESC == "Hungary" ~ "Hongria",
    SurveyscountryDESC == "Ireland" ~ "Irlanda",
    SurveyscountryDESC == "Italy" ~ "Itàlia",
    SurveyscountryDESC == "Latvia" ~ "Letònia",
    SurveyscountryDESC == "Lithuania" ~ "Lituània",
    SurveyscountryDESC == "Luxembourg" ~ "Luxemburg",
    SurveyscountryDESC == "Malta" ~ "Malta",
    SurveyscountryDESC == "Netherlands" ~ "Països Baixos",
    SurveyscountryDESC == "Poland" ~ "Polònia",
    SurveyscountryDESC == "Portugal" ~ "Portugal",
    SurveyscountryDESC == "Romania" ~ "Romania",
    SurveyscountryDESC == "Slovakia" ~ "Eslovàquia",
    SurveyscountryDESC == "Slovenia" ~ "Eslovènia",
    SurveyscountryDESC == "Spain" ~ "Espanya",
    SurveyscountryDESC == "Sweden" ~ "Suècia",
    TRUE ~ SurveyscountryDESC))
```

Creem agrupació de països.

```{r message= FALSE, warning=FALSE}
food_consumption <- food_consumption %>%
  mutate(CountryGroup = case_when(
    SurveyscountryDESC %in% c("Spain", "Italy", "Greece", "Portugal", "Cyprus", "Malta") ~ "Mediterrani",
    SurveyscountryDESC %in% c("Denmark", "Sweden", "Finland", "Ireland", "Netherlands") ~ "Nordics i Atlàntic",
    SurveyscountryDESC %in% c("Germany", "France", "Austria", "Belgium", "Luxembourg", "Czech Republic", "Slovakia", "Slovenia", "Croatia") ~ "Europa Central",
    SurveyscountryDESC %in% c("Poland", "Hungary", "Romania", "Bulgaria", "Estonia", "Latvia", "Lithuania") ~ "Europa de l’Est i Bàltics",
    TRUE ~ SurveyscountryDESC))
```

Simplifiquem grups d’edat i traduïm.

```{r message= FALSE, warning=FALSE}
food_consumption <- food_consumption %>%
  mutate(PopulationGroupCat = case_when(
    PopulationGroupL2DESC %in% c("Infants", "Toddlers") ~ "Infants",
    PopulationGroupL2DESC %in% c("Other children", "Adolescents") ~ "Joves",
    PopulationGroupL2DESC %in% c("Adults", "Pregnant women", "Lactating women") ~ "Adults",
    PopulationGroupL2DESC %in% c("Elderly", "Very elderly") ~ "Gent Gran",
    TRUE ~ PopulationGroupL2DESC))
```

Simplifiquem grups d'aliments i traduïm.

```{r message= FALSE, warning=FALSE}
food_consumption <- food_consumption %>%
  mutate(FoodGroup = case_when(
    ExposurehierarchyL1DESC %in% c("Meat and meat products", "Eggs and egg products") ~ "Carn i Ous",
    ExposurehierarchyL1DESC %in% c("Fish, seafood, amphibians, reptiles and invertebrates") ~ "Peix i Marisc",
    ExposurehierarchyL1DESC %in% c("Milk and dairy products") ~ "Làctics",
    ExposurehierarchyL1DESC %in% c("Grains and grain-based products", "Starchy roots or tubers and products thereof, sugar plants", "Legumes, nuts, oilseeds and spices") ~ "Cereals, Llegums i Tubercles",
    ExposurehierarchyL1DESC %in% c("Fruit and fruit products", "Vegetables and vegetable products") ~ "Fruites i Verdures",
    ExposurehierarchyL1DESC %in% c("Composite dishes", "Seasoning, sauces and condiments", "Other ingredients", "Major isolated ingredients, additives, flavours, baking and processing aids") ~ "Plats Preparats i Productes Compostos",
    ExposurehierarchyL1DESC %in% c("Alcoholic beverages", "Coffee, cocoa, tea and infusions", "Water and water-based beverages", "Fruit and vegetable juices and nectars (including concentrates)") ~ "Begudes",
    ExposurehierarchyL1DESC %in% c("Sugar and similar, confectionery and water-based sweet desserts") ~ "Dolços i Postres",
    ExposurehierarchyL1DESC %in% c("Products for non-standard diets, food imitates and food supplements", "Food products for young population") ~ "Dietètics i Infantils",
    ExposurehierarchyL1DESC %in% c("Animal and vegetable fats and oils and primary derivatives thereof")  ~ "Greixos Animals i Olis Vegetals",
    TRUE ~ "Altres"
  ))
```

Creem una categoria per distingir si el grup alimentari és saludable o poc recomanable.

```{r message= FALSE, warning=FALSE}
food_consumption <- food_consumption %>%
  mutate(
    NutritionalClassification = case_when(
      ExposurehierarchyL2DESC %in% c(
        "Algae and prokaryotes organisms",
        "Amphibians, reptiles, snails, insects",
        "Bee-produced fortifying agents",
        "Bulb vegetables",
        "Cereals and cereal primary derivatives",
        "Crustaceans",
        "Dietary fibre",
        "Drinking water",
        "Extracts of plant origin",
        "Fish (meat)",
        "Fish offal",
        "Fish, seafood, amphibians, reptiles and invertebrates",
        "Flowering brassica",
        "Flowers used as vegetables",
        "Fruiting vegetables",
        "Fruit used as fruit",
        "Fruit and fruit products",
        "Fungi, mosses and lichens",
        "Herbs and edible flowers",
        "Infant and follow-on formulae",
        "Isolated proteins and other protein products",
        "Leafy vegetables",
        "Legumes",
        "Legumes with pod",
        "Liquid or gel separated from plant RPCs",
        "Meat and dairy imitates",
        "Molluscs",
        "Nuts, oilseeds and oilfruits",
        "Other food for infants and children",
        "Root and tuber vegetables (excluding starchy- and sugar-)",
        "Sea urchins and other echinoderms",
        "Soups and salads",
        "Spices",
        "Sprouts, shoots and similar",
        "Starchy root and tubers",
        "Starchy roots and tubers",
        "Starchy root and tuber products",
        "Stems/stalks eaten as vegetables",
        "Unprocessed eggs",
        "Vegetables and vegetable products",
        "Vitamins",
        "Water and water-based beverages"
      ) ~ "Saludable",
      
      ExposurehierarchyL2DESC %in% c(
        "Animal edible offal, non-muscle, other than liver and kidney",
        "Animal carcase",
        "Animal kidney",
        "Animal liver",
        "Animal meat dried",
        "Animal blood",
        "Animal mechanically separated meat (MSM)", 
        "Animal other slaughtering products",
        "Bread and similar products",
        "Breakfast cereals",
        "Cheese",
        "Co-factors to metabolism",
        "Fermented milk or cream",
        "Fish and seafood processed",
        "Food for particular diets",
        "Food supplements and similar preparations",
        "Hot drinks and similar (coffee, cocoa, tea and herbal infusions)",
        "Ingredients for coffee, cocoa, tea, and herbal infusions",
        "Mammals and birds meat",
        "Meat and meat products",
        "Meat specialties",
        "Mechanically separated meat",
        "Milk and dairy products",
        "Milk and dairy powders and concentrates",
        "Milk, whey and cream",
        "Pasta, doughs and similar products",
        "Processed cereal-based food for infants and young children",
        "Processed eggs",
        "Processed fruit products",
        "Processed legumes, nuts, oilseeds and spices",
        "Processed or preserved vegetables and similar",
        "Starches",
        "Starchy roots or tubers and products thereof, sugar plants",
        "Water based beverages"
      ) ~ "Amb Moderació",
      
      ExposurehierarchyL2DESC %in% c(
        "Animal fresh fat tissues",
        "Animal and vegetable fats/oils",
        "Animal and vegetable fats and oils and primary derivatives thereof",
        "Preserved/processed fat tissues",
        "Alcoholic beverages",
        "Artificial sweeteners (e.g., aspartam, saccharine)",
        "Beer and beer-like beverage",
        "Beverages concentrates",
        "Canned-tinned meat",
        "Chemical elements",
        "Condiments (including table-top formats)",
        "Confectionery including chocolate",
        "Dairy dessert and similar",
        "Dessert sauces/toppings",
        "Dishes, incl. Ready to eat meals (excluding soups and salads)",
        "Fat emulsions and blended fats",
        "Fine bakery wares",
        "Food additives other than flavours, colours and artificial sweeteners",
        "Food flavourings",
        "Food colours",
        "Fried or extruded cereal, seed or root-based products",
        "Fruit / vegetable juices and nectars",
        "Fruit and vegetable juices and nectars (including concentrates)",
        "Concentrated or dehydrated fruit/vegetables juices",
        "Fresh fat tissues",
        "Marinated meat",
        "Mixed alcoholic drinks",
        "Mixed and other not listed condiments",
        "Miscellaneous agents for food processing",
        "Maltodextrins and similars",
        "Products for non-standard diets, food imitates and food supplements",
        "Processed whole meat products",
        "Phytochemicals",
        "Ready-to-eat meal for infants and young children",
        "Sausages",
        "Savoury extracts and sauce ingredients",
        "Seasonings and extracts",
        "Seasoning, sauces and condiments",
        "Spoonable desserts and ice creams (generic)",
        "Sugar and other sweetening ingredients (excluding intensive sweeteners)",
        "Sugar plants",
        "Sugar and similar, confectionery and water-based sweet desserts",
        "Sweetened dairy desserts",
        "Table-top sweeteners formulations",
        "Unsweetened spirits and liqueurs",
        "Water-based sweet desserts",
        "Wine and wine-like drinks"
      ) ~ "Poc Recomanable",
      
      TRUE ~ "Altres"))
```

Creem fitxer final per "food_consumption.

```{r message= FALSE, warning=FALSE}
write.csv(food_consumption, "food_consumption_eu.csv")
```

Creem un índex de diversitat alimentària basat en el nombre de tipus d'aliments diferents consumits. Excloem els grups amb un consum inferior a 15 g/dia, segons la referència de la FAO, per evitar incloure aliments residuals en els llistats.
https://openknowledge.fao.org/server/api/core/bitstreams/3da8a8c8-55d4-429b-9455-163713117cfe/content

```{r message= FALSE, warning=FALSE}
relevant_foods <- food_consumption %>%
  filter(median_chronic_summary > 15)

diversity_score <- relevant_foods %>%
  group_by(SurveyscountryDESC, ExposurehierarchyL2DESC) %>%
  summarise(NutritionalClassification = first(NutritionalClassification), .groups = "drop") %>%
  group_by(SurveyscountryDESC) %>%
  summarise(
    Saludable = sum(NutritionalClassification == "Saludable"),
    'Amb Moderació' = sum(NutritionalClassification == "Amb Moderació"),
    'Poc Recomanable' = sum(NutritionalClassification == "Poc Recomanable"),
    DiversityScore = n()
  ) %>%
  arrange(desc(DiversityScore)) %>%
  ungroup()

diversity_score
```

Creem fitxer final per "diversity_score".

```{r message= FALSE, warning=FALSE}
write.csv(diversity_score, "diversity_score_eu.csv")
```

Càrrega del conjunt de dades “Obesity rate by body mass index”.

```{r message= FALSE, warning=FALSE}
obesity = read.csv("estat_sdg_02_10_en.csv")
glimpse(obesity)
```

Apliquem transformacions (filtrem per obès, l'últim estudi, transformem variables rellevants, agrupem...).

```{r message= FALSE, warning=FALSE}
obesity <- obesity %>%
  filter(OBS_VALUE > 0 & bmi == "BMI_GE30" & (TIME_PERIOD == 2022 | TIME_PERIOD == 2019))

obesity <- obesity %>%
  mutate(geo = as.factor(geo))

obesity <- obesity %>%
  mutate(CountryCat = case_when(
    geo == "AT" ~ "Àustria",
    geo == "BE" ~ "Bèlgica",
    geo == "BG" ~ "Bulgària",
    geo == "HR" ~ "Croàcia",
    geo == "CY" ~ "Xipre",
    geo == "CZ" ~ "Txèquia",
    geo == "DK" ~ "Dinamarca",
    geo == "EE" ~ "Estònia",
    geo == "FI" ~ "Finlàndia",
    geo == "FR" ~ "França",
    geo == "DE" ~ "Alemanya",
    geo == "GR" ~ "Grècia",
    geo == "HU" ~ "Hongria",
    geo == "IE" ~ "Irlanda",
    geo == "IT" ~ "Itàlia",
    geo == "LV" ~ "Letònia",
    geo == "LT" ~ "Lituània",
    geo == "LU" ~ "Luxemburg",
    geo == "MT" ~ "Malta",
    geo == "NL" ~ "Països Baixos",
    geo == "PL" ~ "Polònia",
    geo == "PT" ~ "Portugal",
    geo == "RO" ~ "Romania",
    geo == "SK" ~ "Eslovàquia",
    geo == "SI" ~ "Eslovènia",
    geo == "ES" ~ "Espanya",
    geo == "SE" ~ "Suècia",
    TRUE ~ NA_character_))

obesity <- obesity %>%
  filter(!is.na(CountryCat) & CountryCat != "")

obesity <- obesity %>%
  group_by(CountryCat) %>%
  summarize(mean_obs_value = mean(OBS_VALUE, na.rm = TRUE)) %>%
  ungroup()
```

Creem fitxer final per "obesity".

```{r message= FALSE, warning=FALSE}
write.csv(obesity, "obesity_eu.csv")
```
